【裁判字號】    96,上更(一),714
【裁判日期】    970117
【裁判案由】    貪污治罪條例
【裁判全文】
臺灣高等法院刑事判決             96年度上更(一)字第714號
上  訴  人  臺灣桃園地方法院檢察署檢察官
上  訴  人
即  被  告  甲○○
選任辯護人  邱秀珠  律師
上列上訴人因被告貪污案件，不服臺灣桃園地方法院93年度訴字
第2084號，中華民國95年5 月24日第一審判決（起訴案號：臺灣
桃園地方法院檢察署92年度偵字第17343 號、93年度偵字第2466
、5671號），提起上訴，判決後，經最高法院第一次發回更審，
本院判決如下：
    主  文
原判決關於甲○○部分撤銷。
甲○○連續依據法令從事於公務之人員，利用職務上機會，詐取
財物未遂，處有期徒刑貳年，褫奪公權貳年。
    事  實
一、甲○○原為桃園縣龍潭鄉公所清潔隊隊長（任職期間自民國
    79年7 月16日起至86年8月6日止），依據法令服務於地方自
    治團體，其於任職期間關於清潔隊所屬車輛之保養維修及經
    費核銷均為其承辦之職務，為具有法定職務權限之人員，屬
    貪污治罪條例第2 條所稱之「公務員」。詎其於上開任職清
    潔隊隊長期間，未能廉潔自持，竟利用其身為清潔隊隊長之
    職務上機會以詐取財物之概括犯意，於86年上半年間（起訴
    書誤認為84年間起），多次在龍潭鄉公所（址設桃園縣龍潭
    鄉○○路210 號）清潔隊，及承包該清潔隊所屬車輛維修業
    務之「有義汽車修理廠」（址設桃園縣龍潭鄉○○路○○段
    61號）等處，利用其有權審核及層轉所屬清潔隊車輛維修款
    項核發之權限，及「有義汽車修理廠」斯時尚有修車款新臺
    幣（下同）150 餘萬元尚待經辦核發之機會，託詞為打點龍
    潭鄉鄉公所秘書、主計人員等人以利核發修車款項，需有公
    關費用，而接續多次向「有義汽車修理廠」負責人葉義俊及
    其妻葉敏容，要求其等以浮報修車款一成之方式，向龍潭鄉
    公所詐取每月約1、2萬元之金額，再要求將該浮報款項交予
    其花用。惟葉義俊、葉敏容僅託詞敷衍，並未應允（此部分
    行為，以下簡稱甲部分）。86年7 月間，甲○○復接續上揭
    詐取財物之概括犯意，利用「有義汽車修理廠」前一會計年
    度尚有修車款150餘萬元（實際結算後為1,553,650元）尚未
    核發，及會計年度終了如欲核撥上開款項，應簽請龍潭鄉民
    代表會同意墊付之機會，另以需支付龍潭鄉公所鄉長、龍潭
    鄉民代表會主席等人回扣，以利核發上開款項為藉口，再向
    葉義俊、葉敏容表示欲向龍潭鄉鄉長林忠正及龍潭鄉民代表
    會主席各行賄20萬元，向葉義俊、葉敏容夫妻要求給付共40
    萬元以代轉行賄鄉長及代表會主席。惟葉義俊、葉敏容仍未
    應允（此部分行為，以下簡稱乙部分），上開期間，葉義俊
    、葉敏容皆知悉甲○○所為之各項說詞為藉口，真正目的係
    為詐取財物，又因甲○○一再提出前述要求而不堪其擾，乃
    準備錄音機將其等與甲○○之談話錄下，以求自保。嗣於92
    年5月6日，臺灣桃園地方法院檢察署檢察官指揮法務部調查
    局北部地區機動工作組調查員至桃園縣龍潭鄉○○街243 巷
    33號「有義汽車修理廠」新廠房搜索，扣得葉義俊、葉敏容
    在甲○○於86年上半年及86年7 月間，向葉義俊夫婦詐取財
    物時錄音存證之錄音帶各一捲，因此查悉上情。同日甲○○
    於法務部調查局調查人員詢問及檢察官訊問時，亦先後坦承
    要求葉義俊、葉敏容浮報修車款供其花用及以打點相關人員
    為由要求交付財物之情節，而於偵查中自白。
二、案經法務部調查局北部地區機動工作組移送臺灣桃園地方法
    院檢察署檢察官偵查起訴。
    理  由
甲、程序方面：
    按被告以外之人於審判外之言詞或書面陳述，除法律有規定
    者外，不得作為證據；又被告以外之人於審判外之陳述，雖
    不符合同法第159條之1至第159條之4之規定，但經當事人於
    審判程序同意作為證據，法院審酌該言詞陳述或書面陳述作
    成時之情況，認為適當者，亦得為證據。當事人、代理人或
    辯護人於法院調查證據時，知有第159條第1項不得為證據之
    情形，而未於言詞辯論終結前聲明異議者，視為有前項之同
    意，刑事訴訟法第159條第1項及第159條之5分別定有明文。
    經查，本判決下列所引用之各該被告以外之人於審判外之陳
    述（包含書面陳述），除公務員職務上製作之紀錄文書，並
    無顯不可信之情況，依刑事訴訟法第159條之4第1 款規定，
    有證據能力外，其餘亦屬傳聞證據部分，檢察官及被告於本
    院審判期日就上揭證據均表示無意見，然本院審酌上開證據
    資料製作時之情況，尚無違法不當及證明力明顯過低之瑕疵
    ，亦認為以之作為證據應屬適當，故揆諸前開規定，爰依刑
    事訴訟法第159條之5規定，認前揭證據資料均有證據能力，
    合先敘明。
乙、實體方面：
壹、被告甲○○有罪部分：
一、被告甲○○對其於上開時、地向「有義汽車修理廠」負責人
    葉義俊及其妻葉敏容要求每月浮報修車款一成（約1、2萬元
    ）供其花用之事實，於審理中坦承不諱，另承認要求葉義俊
    送錢給鄉長、代表會主席各20萬元，共40萬元，並沒有向葉
    義俊要求整年修車費2 成約80萬元等情。辯稱：伊乃要求葉
    義俊、葉敏容自行將錢送交鄉長及代表會主席，伊並未經手
    ，此部分並非自己要索賄云云；至其辯護人則另爭執被告甲
    ○○在錄音對話中，一再強調係為打點鄉長、代表會主席，
    並非為自己索取賄款，故並無對價關係，其要求葉義俊夫婦
    浮報修車費用，詐取修車款項，應僅止於刑法第29條、第33
    9條第3項、第1項之教唆詐欺未遂云云。
二、惟查：
（一）被告甲○○對其於上開時、地向「有義汽車修理廠」負責
      人葉義俊及其妻葉敏容要求以每月浮報修車款一成（約 1
      、2 萬元）供其花用之事實（即甲部分事實），迭於調查
      局詢問、檢察官訊問，原審及本院審理時坦承屬實（見92
      年度他字第138 號偵查卷第56頁；原審卷一第22、64頁；
      原審卷二第79頁；本院96年12月7日審理筆錄第6頁），與
      證人葉義俊（見原審卷一第119、120頁）、葉敏容（見原
      審卷一第133至一135頁）所證情節互核相符，除要求浮報
      之金額略有出入外（應以被告甲○○之說詞可採，詳如後
      述），餘均相同；復有兩造均不爭執證據能力、標明「八
      十五年七月間」之扣案錄音帶譯文（譯文內容與被告甲○
      ○之自白、證人葉義俊及葉敏容上開證詞均相吻合，見第
      2466號偵查卷第3至4頁）一份在卷可稽，自屬真實。至上
      開譯文中，被告甲○○與證人葉敏容之對談雖有提及「15
      、20萬元」之數字，證人葉義俊、葉敏容於原審審理時證
      稱：此即指被告甲○○要求其等每月浮報15至20萬元供其
      花用（見原審卷一第124、127、139 頁），而與被告甲○
      ○表示15、20萬元是「有義汽車修理廠」每月修車款之總
      額，其要求之金額乃修車款之一成（約1、2萬元）不合。
      然細繹前揭譯文所載，被告甲○○與證人葉敏容之對話係
      「現在每個月最少要有15到20萬之間，反正你給我報就對
      了，多出來的給我……」（見第2466號偵查卷第3 頁），
      語意上尚難認定「15至20萬」究係指「有義汽車修理廠」
      每月修車款之總額，抑或被告甲○○索賄之金額。但經原
      審調取「有義汽車修理廠」於上開時日承作龍潭鄉公所清
      潔隊之修車費用請領資料核對結果，該修理廠86會計年度
      全年度請得之修車費用共計3,838,500 元（含追加之墊付
      款1,553,600 元），有龍潭鄉公所於94年11月30日以龍鄉
      政字第0940029337號函檢送之龍潭鄉公所清潔隊維修費用
      資料一份可資佐憑（函調證物共13冊，原審卷二第64頁所
      附表冊、第138至143頁所附單據整理參照），則按月計算
      結果，「有義汽車修理廠」每月之修車款確實如證人葉敏
      容所證一個月約30萬元左右（見原審卷一第132 頁），如
      依原可預估之金額，龍潭鄉公所事先編列之預算核算（即
      扣除上開追加款），「有義汽車修理廠」每月實際上得請
      領之金額，平均尚不及20萬元，此與被告甲○○於另捲標
      明「八十五、六年間」之譯文中曾提及「一成」（見第24
      66號偵查卷第10頁），及證人葉義俊證稱此所指之「一成
      」與前述「15至20萬元」係指同一筆錢，如每月修車款為
      20萬元，即係浮報一成即2萬元給甲○○等語互核 （見原
      審卷一第126至128頁），據此，被告甲○○要求浮報之金
      額自應以1、2萬元較合情理。蓋證人葉義俊、葉敏容前開
      說詞，非僅浮報比例過高而有容易被察覺之疑義，其等既
      堅稱未依被告甲○○之要求浮報（見原審卷一第117、124
      、133 頁），所證或係出於自身之理解，而摻有主觀臆測
      ，自難逕據為不利被告甲○○之認定。從而，被告甲○○
      此部分（即有關甲犯罪部分）之自白應與事實相符。檢察
      官於起訴書記載被告甲○○係要求浮報15至20萬元乙節，
      即屬誤會。
（二）被告甲○○就其以打點龍潭鄉公所鄉長、龍潭鄉民代表會
      主席為由，要求葉義俊夫妻給付給龍潭鄉長林忠正20萬元
      、另給付20萬元給鄉民代表會主席，共40萬元乙節（即乙
      部分事實），亦屢於調查局詢問、檢察官訊問、原審及本
      院審理時供承無誤（見92年度他字第138 號偵查卷第56頁
      、原審卷一第22、64頁；原審卷二第79 頁；本院審97年1
      月3日理筆錄第6頁）。而此事實除經證人葉義俊、葉敏容
      到庭證述屬實（見原審卷一第120 頁），並有兩造均不爭
      執證據能力、標明「八十五、六年間」之扣案錄音帶譯文
      一份附卷可憑（見第2466號偵查卷第5 至13頁）。雖被告
      甲○○及辯護人另辯稱：被告甲○○係要求葉義俊、葉敏
      容自行將錢送交前述各該人員，並非要求葉義俊夫婦將該
      筆款項交付自己云云。惟上開人員並無索賄之意，被告甲
      ○○竟要求證人葉義俊夫婦自行登門交付賄款，不啻自行
      招惹是非訟爭，根本無法達到目的。而證人葉義俊亦到庭
      證稱：甲○○的意思是要其直接將錢交給甲○○本人等語
      詳實（見原審卷一第120 頁），證人葉敏容亦證稱：甲○
      ○只是要其準備錢，並未要求將錢直接交給龍潭鄉公所鄉
      長、龍潭鄉民代表會主席等人，譯文中甲○○雖提及其不
      經手，但當時意思不是這樣，因甲○○多次索賄，此事是
      一直連貫下來，當時意思就是要將錢直接交給甲○○等語
      明確（見原審院卷一第134、135頁），顯非其二人臆測之
      詞。雖本案證人葉義俊、葉敏容夫妻亦證稱其等並未實際
      送賄（見原審卷一第126、145頁），其等此部分所證亦含
      有價值判斷在內，惟審酌被告甲○○應確實接續向葉義俊
      夫妻詐稱為交際公關支出之需，要求其等交付金錢多次，
      否則其等尚無預先準備錄音機錄得上開扣案錄音帶之可能
      。且倘被告甲○○係要求葉義俊、葉敏容向他人行賄，理
      應有引見或告知其等送錢方式等過程，則被告甲○○是否
      確實要葉義俊、葉敏容直接向前述人士行賄，甚易判斷。
      兼之譯文中，被告甲○○原係向葉敏容表示鄉長、鄉民代
      表會主席均需打點，其自己則不要錢，嗣經葉敏容問及要
      如何打點鄉長時，被告甲○○又表示鄉長任期剩下8 個月
      ，不用打點云云（見2466號偵查卷第5 頁），非但前後說
      詞矛盾，且其一再強調自己不要錢云云，亦與其前開要求
      葉義俊夫婦浮報金額供其花用之行徑相齟齬，益徵可知被
      告甲○○之本意即係以為行公關交際之需，向葉義俊、葉
      敏容詐取財物，其表示該款項非其所要，僅係為撇清自己
      責任之藉口或託詞而已，證人葉義俊、葉敏容夫妻上開判
      斷核與事實相符。被告甲○○此部分之辯解，乃被告甲○
      ○事後卸責之詞，不足採信。至前開譯文中提及各種金額
      即「50萬」、「一成」、「鄉長20萬、主席20萬」等等（
      見第2466號偵查卷第10頁），因係在同次談話中先後提及
      ，而應屬同一詐取財物行為。
（三）被告甲○○為上開甲、乙部分犯行之時間，雖證人葉義俊
      、葉敏容二人均無法確切認定發生之時間，然由標明「八
      十五、六年間」之錄音譯文中，被告甲○○提及被告林忠
      正之任期剩下8 個月，證人葉敏容亦提及「有義汽車修理
      廠」下個月要開始使用統一發票（見第2466號偵查卷第5
      、11頁）之談話內容，及證人葉敏容證稱：其找民意代表
      反應此事之時間距離此捲錄音帶錄音時間不超過2 個月之
      證詞（見原審卷一第146 頁），與卷附桃園縣政府94年11
      月25日府民行字第0940330023號函記載被告林忠正第11屆
      鄉長任期係至87年3月1日屆滿（見原審卷二第8 頁）；桃
      園縣稅捐稽徵處86年7月11日86桃稅溪壹字第32306號函記
      載核定「有義汽車材料行」（即「有義汽車修理廠）自86
      年8月1日起使用統一發票（見原審卷一第161 頁）；桃園
      縣龍潭鄉公所94年11月30日龍鄉政字第0940029337號函記
      載被告甲○○係於86年8月6日調離清潔隊代理隊長職務（
      見原審卷二第9 、15頁）等函文內容相互以參，則此捲錄
      音帶錄音時間即被告甲○○向葉義俊、葉敏容要求給付鄉
      長及代表會主席各20萬元之時間，係在86年7 月間，當可
      認定。又由證人葉敏容表示其可確認二捲錄音帶錄音之時
      間未超過半年，且標明「八十五年七月間」係在標明「八
      十五、六年間」之前等證詞（見原審卷一第133、134頁）
      ，及證人葉義俊表示其可確認二捲錄音帶錄音之時間相隔
      幾個月，有跨會計年度（見原審卷一第128 頁），則另捲
      譯文標明為「八十五年七月間」之錄音帶即被告甲○○要
      求葉義俊夫妻浮報修車款一成（約1、2萬元）供其花用之
      時間，應係在86年上半年無誤。再者，標明「八十五、六
      年間」之譯文中提及索賄「一成」與標明「八十五年七月
      間」之譯文中要求浮報修車款是指同一件事，業經證人葉
      義俊證述如前，其並表示標明「八十五年七月間」之監聽
      譯文中，被告甲○○要求浮報修車款時提及「你那個錢不
      要急……」之「那個錢」，即是指龍潭鄉公所積欠「有義
      汽車修理廠」之150 餘萬元修車款 （見原審卷一第124、
      125 頁），顯示二次索賄具有一定關連，核與被告甲○○
      供稱其係以不同理由要錢之說詞相符（見原審卷一第26、
      27、39頁；原審卷二第79頁）。證人葉敏容雖另證稱上述
      譯文提及之「那個錢」，與龍潭鄉公所積欠「有義汽車修
      理廠」之150 餘萬元修車款並不相同，而是指被告甲○○
      要的賄款，葉義俊上開所證應有誤會云云（見原審卷一第
      139、146頁），惟依譯文前後文即「那個錢不要急，不是
      現在，慢一點啦，我會解決」對照理解，被告甲○○實無
      一邊索賄又一邊表示會代他人解決賄款來源之理，自應以
      證人葉義俊所證較合語意。從而，上開二捲錄音帶之內容
      既有前述相關連之處，且錄音時間甚為相近，被告甲○○
      在時間緊接之情形下，意圖為自己不法之所有，基於概括
      犯意，連續以不同理由向葉義俊、葉敏容夫婦詐取財物，
      ，是甲、乙二部分行為乃基於概括犯意連續所為之詐取財
      物行為。至證人葉敏容雖另提及自84年間，被告甲○○即
      有意、無意要求浮報（見原審卷一第144 頁），惟被告甲
      ○○堅決否認（見原審卷一第39頁），因證人葉敏容所述
      時間僅係推估，並不明確，在證人葉義俊、葉敏容夫妻對
      其等錄音之時間尚且不能確定之情形下，此說詞是否正確
      即非無疑，兼之證人葉義俊、葉敏容既均證稱其等未依被
      告甲○○之要求浮報（見原審卷一第117、124、133 頁）
      ，則被告甲○○對同一對象要求浮報長達2 年未果仍續提
      出要求，亦有違情理。是證人葉敏容證稱被告甲○○向其
      詐取財物時間係自84年間起之證詞，因無其他事證可以佐
      證，且有上述不合理之處，尚不足據為不利被告甲○○之
      認定。
（四）按被告甲○○雖為龍潭鄉公所清潔隊之隊長（任職期間自
      79年7 月16日起至86年8月6日，關於清潔隊所屬車輛之保
      養修理及經費報銷，雖為其承辦之職務，係依法令服務從
      事公務之人員之事實，為被告甲○○所坦承（見原審卷一
      第22、40頁），並有桃園縣龍潭鄉公所分別以94年11月30
      日龍鄉政字第0940029337號函及95年5月3日龍鄉人字第09
      50010945號函檢送之被告甲○○人事資料、清潔隊隊長職
      務說明書及該隊分層負責辦事明細表各一份可供參照（見
      原審卷二第9 、15、117至122頁），然按清潔隊所屬車輛
      之保養修理之經費核銷並非被告之職務範圍內事項，其職
      務範圍僅負責經辦經費之報銷，經費之核定職權係屬課室
      主管以上層級之職權範圍，故而本件被告託詞為打點龍潭
      鄉公所秘書、主計人員等以利核發修車款，需有公關費用
      ，而多次向「有義氣車修理廠」負責人葉義俊及其配偶葉
      敏容，要求渠等以浮報修車款一成之方式，向龍潭鄉公所
      詐取每月1、2萬元之金額，再要求將該浮報款項交付被告
      使用（即事實甲部分），復於86年7 月間，利用「有意汽
      車修理廠」前一會計年度上有修車款150 餘萬元尚未核發
      ，及會計年度終了如欲核撥上開款項，應簽請龍潭鄉民代
      表會主同意墊付之機會，基於同一概括犯意，另以需支付
      龍潭鄉公所鄉長及龍潭鄉民代表會主席等人回扣，以利核
      發上開款項為藉口，再向葉義俊、葉敏容要求給付40萬元
      賄款（即乙事實部分）等情，並非被告職務範圍內所應為
      或得為之行為，其上揭所為僅係利用其有經辦清潔隊車輛
      保養修理之經費報修之職務上機會所為。
（五）又檢察官起訴時，雖認被告甲○○就前述甲、乙部分之犯
      行，並非基於概括犯意所為連續詐取財物行為，進而認定
      甲、乙部分犯行，應屬對於違背職務之行為要求賄賂及職
      務上行為要求賄賂罪嫌。然觀之起訴書所載犯罪事實，並
      未載明被告甲○○要求浮報與何項違背職務之行為具有對
      價關係，反記載係為「便利核發所經辦修車款項」，而依
      前開論述，此部分款項被告甲○○本應依法經辦請求核定
      ，尚難認有何違背其應行使之職務，自屬利用職務上機會
      。雖前述錄音譯文中被告甲○○與葉敏容之對談，被告甲
      ○○曾提及：有人問其為何不換一家修車廠（見第2466號
      偵查卷第12頁），而證人葉義俊於原審審理時，亦表示倘
      其依被告甲○○之要求浮報修車款，則可得到繼續承包龍
      潭鄉公所清潔隊清潔車輛維修業務之好處，甲○○與其談
      話中亦有說到要更換修車廠之事（見原審卷一第120、126
      、127 頁），但經檢、辯雙方進一步詰問後，證人葉義俊
      表示被告甲○○並未明講，上開說詞僅為其個人之猜測，
      其實並不知此事等語（見原審卷一第120、127、128 頁）
      ；而證人葉敏容則證稱：其印象中並無此事（見原審卷一
      第141 頁）相吻合。是依上開二位證人之證述，實乏積極
      事證足認被告甲○○有以更換維修清潔隊車輛維修車廠之
      事來要求葉義俊夫婦交付財物，檢察官於原審補充理由狀
      中，雖敘及決定由何廠商維修清潔隊車輛係被告甲○○主
      管、監督之業務（見原審卷二第65頁反面），然尚難認此
      與被告甲○○之詐取財物有何對價關係。是起訴法條應予
      變更。至檢察官於原審蒞庭時，雖另補充倘認被告甲○○
      所為甲部分之犯行非屬對於違背職務之行為要求賄賂，因
      其有圖「葉義俊夫妻繼續維修龍潭鄉公所清潔隊車輛之利
      益」，亦有貪污治罪條例第6條第1項第4 款公務員圖利罪
      之適用（見原審卷二第65頁反面、第66頁），並於提起上
      訴時仍執此主張（見本院前審卷第15頁），惟此非僅與前
      述事證有違，且貪污治罪條例第6條第1項第4 款之公務員
      圖利罪，係關於公務員職務上圖利之概括規定，必其圖利
      之該行為不合貪污治罪條例各條特別規定者，始受本罪之
      支配，倘其圖利之行為合於其他條文或款項之特別規定，
      即應依該特別規定之罪論擬，無再適用本罪之餘地（最高
      法院93年度臺上字第5076號判決要旨參照）。而被告甲○
      ○此部分犯行，係屬利用職務上機會詐取財物，已認定如
      前，自無再適用公務員圖利罪之餘地，併此敘明。
    綜上所述，被告甲○○利用職務上機會，確有向葉義俊、葉
    敏容詐取財物，被告甲○○所辯無非事後卸責之詞，不足採
    信，本案事證明確，應予依法論科。
三、被告甲○○為龍潭鄉公所清潔隊隊長，關於清潔隊所屬車輛
    之保養修理及經費報銷，均為其承辦之職務，係依法令服務
    於地方自治團體，具有法定職務權限之人員，屬貪污治罪條
    例第2 條所稱之「公務員」。其就清潔隊車輛之維修經費之
    報銷，仍有經辦承轉之權限，核被告所為，係犯貪污治罪條
    例第5條第1 項第2款之利用職務上機會，詐取財物罪。又被
    告甲○○託詞為支付龍潭鄉公所鄉長、龍潭鄉代會主席回扣
    為藉口，然其本意均係為求個人獲取財物，而證人葉義俊、
    葉敏容僅對之敷衍，並無交付財物之真意，是其所為僅達於
    未遂階段，得依刑法第26條減輕之。另本院認定本案發生時
    間係在86年間（非起訴書所載之84年間），被告甲○○行為
    後，貪污治罪條例雖分別於90年11月7 日、92年2月6日、95
    年5月30日經總統修正公布，惟因上開3次修正，90年該次修
    正，係針對該條例第6條，92 年該次修正，則係針對該條例
    第11條、第12條 之1，均與被告甲○○所涉犯行無關，而95
    年修正則係配合刑法第10條有關「公務員」定義之修正，按
    修正後刑法第10條公務員之範圍較為狹隘，應適用修正後刑
    法第10條第1項第1款之公務員定義。是核被告甲○○所為，
    係犯貪污治罪條例第5條第1 項第2款之利用職務上機會，詐
    取財物罪。被告行為後，刑法業於95年7月1日修正刪除第56
    條關於連續犯之規定，此刪除雖非犯罪構成要件之變更，但
    顯已影響行為人刑罰之法律效果，自屬法律有變更。又依修
    正前刑法第56條規定，多次欺取財物犯行，係論以一罪；修
    正後刑法既刪除連續犯之規定，則多次詐取財物之犯行，應
    數罪併罰，修正後之規定並未較有利於被告。故應依刑法第
    2條第1項前段之規定，適用修正前之規定論處。被告甲○○
    先後多次要求葉義俊、葉敏容給付金錢之行為，顯係基於概
    括犯意為之，為連續犯，應依修正前刑法第56條規定加重其
    刑。又按貪污治罪條例第8條第2項前段規定：「犯第四條至
    第六條之罪，在偵查中自白，如有所得並自動繳交全部所得
    財物者，減輕其刑」。而此所謂自白，乃被告對自己犯罪事
    實之全部或一部之供述之謂，被告所供述者，不必限於構成
    要件該當事實，即除供述構成要件該當事實之外，另外主張
    違法阻卻事由或責任阻卻事由，仍不失為自白（最高法院93
    年度臺上字第2870號判決要旨參照），且若無犯罪所得，因
    其本無所得，自無應否具備該要件之問題，此時祇要在偵查
    中自白，即應認有上開規定之適用（最高法院93年度臺上字
    第1741號判決要旨參照），被告甲○○行為後，於法務部調
    查局調查人員詢問及檢察官訊問時，已先後坦承要求葉義俊
    、葉敏容每月浮報修車款一成（約1、2萬元）供其花用及託
    詞行賄龍潭鄉長及龍潭鄉民代表會主席各20萬元，合計40萬
    元之款項等情節，有調查局詢問、偵訊筆錄在卷可稽（見92
    年度他字第138號偵查卷第56 頁），業已認定如前，且被告
    甲○○曾於調查局詢問及偵訊中自白之事實，並經檢察官同
    此認定（見原審卷一第39頁），雖被告甲○○之辯護人仍有
    部分辯解，惟此僅係辯護人辯護權之正當行使，與被告甲○
    ○於審理中為自己所為辯解，均不影響其原先自白之效力，
    本案仍得依貪污治罪條例第8條第2項前段之規定減輕其刑。
四、原審予以論罪科刑固非無見，惟(1)本案起訴書並未起訴被告
    甲○○涉犯教唆詐欺未遂罪，雖原審檢察官於補充論告中（
    見原審卷二第83頁）指：被告甲○○就甲部分之犯行，即教
    唆證人葉義俊、葉敏容向龍潭鄉公所以浮報修車款之方式詐
    取修車款項部分，雖葉義俊夫妻並未實際為浮報之犯行，惟
    因刑法第339 條之詐欺取財罪有處罰未遂犯，依刑法第29條
    第3項之規定，被告甲○○仍應論以刑法第339條第3項、第1
    項之詐欺取財未遂罪之教唆犯，並認與所起訴之貪污部分有
    牽連犯裁判上一罪關係，應為起訴效力所及云云。但被告甲
    ○○行為後，刑法部分條文業於94年2月2日經總統以華總一
    義字第09400014901 號令修正公布，並自95年7月1日起生效
    施行；修正後刑法第29條教唆犯之規定，將教唆犯「共犯獨
    立性」改採「共犯從屬性」。易言之，對無效教唆、失敗教
    唆之處罰，已不再獨立論罪；從而被告甲○○唆使證人葉義
    俊夫婦浮報修車費用以向龍潭鄉公所詐欺修車之費用，然葉
    義俊夫婦既未從之，則教唆部分即因法律修改而除罪，則此
    部分行為與已起訴之貪污部分即非牽連犯，無裁判上一罪關
    係，自不在起訴範圍內。原判決就此部分一併審理，論以刑
    法教唆詐欺取財未遂罪，自有未洽。(2)本件被告所為係該當
    貪污治罪條例第5條第1項第2 款之利用職務上機會，詐取財
    物罪，原審竟論以對於職務上行為要求賄賂罪，所為判決自
    有違誤。
五、檢察官上訴指本案依貪污治罪條例第8條第2項前段之規定減
    刑，及未論以圖利罪，適用法條不當，依前揭說明，雖無理
    由。另被告上訴否認犯罪，其選任辯護人以被告所為係教唆
    詐欺未遂云云，雖亦為無理由。然原判決既有上開可議之處
    ，自應撤銷原判決關於被告甲○○之論罪科刑。並審酌被告
    甲○○為謀一己之私利，利用職務上機會向葉義俊、葉敏容
    詐取財物，所為嚴重破壞公務員之形象，惟犯罪未達既遂，
    未有所得，犯後亦表示認錯，態度尚無不良，暨其犯罪之動
    機、目的、手段、素行、智識程度等一切情狀，量處有期徒
    刑2 年。又被告甲○○行為後，刑法部分條文已修正施行；
    參酌最高法院95年5月23日第8次刑事庭會議決議意旨，現行
    刑法第2條第1項之規定，係規範行為後法律變更所生新舊法
    律比較適用之準據法，於現行刑法施行後，應適用現行刑法
    第2條第1項之規定，為「從舊從輕」之比較；其中刑法第37
    條第2項有關「宣告褫奪公權」之要件，由6 月以上提高為1
    年以上，但貪污治罪條例第17條規定宣告有期徒刑以上之刑
    即應宣告「褫奪公權」，此乃特別規定，自應優先適用，不
    受刑法修正條文比較新舊法之影響，併宣告褫奪公權2 年，
    以正官箴。至於褫奪公權之期間，為1年以上，10 年以下，
    為刑法第37條第2 項所明定，此褫奪公權之期間刑法未修正
    ，應適用現行有效之刑法第37條第2 項規定。又修正前之刑
    法第26條未遂犯規定，修正後改列為第25條，僅文字修正，
    無關刑罰之重輕，應適用修正後之刑法第25條第2 項規定按
    既遂犯減輕。
六、被告甲○○不另為無罪之諭知部分：
    公訴人認被告甲○○上開犯行，另符合貪污治罪條例第4 條
    第1項第5款之違背職務收受賄賂罪之要件，與上開論罪科刑
    部分為想像競合犯，此部分之認定依前揭說明已有未洽；而
    起訴書另記載被告甲○○索賄時間係於「84年至85五年任職
    期間」，亦與本院依據前開事證認定係於86年初至86年7 月
    間有所不符等節，已論述如前，惟因公訴意旨認此部分與前
    開論罪科刑部分，分別有想像競合犯（本院認此部分係接續
    犯之實質上一罪關係）及連續犯之裁判上一罪之關係，爰均
    不另為無罪之諭知。至檢察官雖認為被告甲○○前述甲部分
    犯行合於貪污治罪條例第6條第1項第4款之公務員圖利罪（
    檢察官係指圖「葉義俊夫妻繼續維修龍潭鄉公所清潔隊車輛
    之利益」），然此非僅與相關事證不符，因該規定係關於公
    務員職務上圖利之概括規定，必其圖利行為不合於其他條文
    特別規定者，始有該條款之適用，若其圖利行為，合於其他
    條文之特別規定，即應依其他各該特別條文論擬，不得適用
    圖利罪論處，業如前述，又被告甲○○要求證人葉義俊、葉
    敏容浮報修車款，固亦有圖不法利益之嫌，惟證人葉義俊、
    葉敏容並未實際浮報，亦已認定如前，被告甲○○並無因而
    獲得利益，而與90年11月7 日修正後之公務員圖利罪以需實
    際獲得利益之要件不符（按：檢察官起訴時並未敘及此部分
    犯行），是被告甲○○之行為，自不再論以公務員圖利罪，
    併此敘明。
據上論斷，應依刑事訴訟法第369條第1項前段、第364條、第299
條第1項前段、第300條、貪污治罪條例第2條前段、第5條第1 項
第2款、第2項、第8條第2項前段、第17條，刑法第2條第1項前段
、第11條前段、第26條第2項、第37條第2項、修正前刑法第56條
，判決如主文。
本案經檢察官張秋雲到庭執行職務。
中    華    民    國    97    年    1    月    17     日
                  刑事第十一庭審判長法  官 張連財
                                    法  官 林明俊
                                    法  官 楊照男
以上正本證明與原本無異。
如不服本判決，應於收受送達後十日內向本院提出上訴書狀，其
未敘述上訴之理由者並得於提起上訴後十日內向本院補提理由書
（均須按他造當事人之人數附繕本）。
                                    書記官 陳秋雄
中    華    民    國    97    年    1    月    17     日
附錄：本案論罪科刑法條全文
貪污治罪條例第5條：
有下列行為之一者，處7年以上有期徒刑，得併科新臺幣6千萬元
以下罰金：
一、意圖得利，擅提或截留公款或違背法令收募稅捐或公債者。
二、利用職務上之機會，詐取財物者。
三、對於職務上之行為，要求、期約或收受賄賂或其他不正利益
    者。
前項第1款及第2款之未遂犯罰之。


司法院資訊處製作；財團法人民間司法改革基金會備份。
